臺灣花蓮地方法院刑事判決　　　　　　　　94年度訴字第79號
公　訴　人　臺灣花蓮地方法院檢察署檢察官
被　　　告　戊○○
指定辯護人　丁○○律師
上列被告因強盜案件，經檢察官提起公訴（93年度核退偵字第18
1號），本院判決如下：
    主  文
戊○○無罪。
    理  由
一、公訴意旨略以：被告戊○○意圖為自己不法之所有，於民國
    91年12月10日晚上8時許，至花蓮縣新城鄉嘉新村嘉新103號
    由被害人庚○○、己○○所共同經營之檳榔攤內，先向被害
    人己○○佯稱要購買檳榔，隨即動手強拉被害人己○○背於
    肩上之皮包（內有新台幣《下同》1千餘元等物），以此強
    暴之方式，致使被害人己○○不能抗拒，而取走皮包1只，
    被害人庚○○見狀乃上前抓住被告之背心，被告立即脫下背
    心逃逸，嗣經警方由該背心口袋中取出被告所有之亞藝影音
    會員卡等物，始循線查悉上情，因認被告涉犯刑法第328條
    第1項之強盜罪嫌。
二、本件公訴人認為被告戊○○涉犯刑法第328條第1項之強盜罪
    ，無非係以被害人己○○於警詢時及偵查中已指述其所有之
    皮包遭他人強盜之事實，且被害人庚○○於警詢時及偵審中
    更進一步明確指認被告戊○○即為案發當時強取己○○皮包
    之人，而被告戊○○本人亦不否認案發當時為警查獲背心及
    背心口袋內之亞藝影音會員卡、潘娜姿強制汽車責任保險證
    係其所有及持有一事，並有扣案遺留於案發現場之背心1件
    、戊○○亞藝影音會員卡1張、潘娜姿（即被告之母）強制
    汽車責任保險證1張及拖鞋1雙等物可資佐證；再者證人林志
    明、林清華於偵查中所證述被告背心遺失之情形，均與被告
    所供述之情節並不相符；另經查詢被告所指取走其背心穿著
    名為「甲○○」男子之在監所資料，亦無該人之在監在押查
    詢資料，足認被告所辯，顯係卸責之詞，尚難採信；最後，
    依證人乙○○於審判中之證詞，以及被告於事發前後所使用
    行動電話門號0000000000號通聯紀錄暨通聯基地台位置資料
    一份，均無從排除被告回到花蓮案發現場犯罪之可能性，此
    外，復有被告之外貌、案發現場及背心、拖鞋之相片10 張
    等為主要論據。
三、按犯罪事實應按證據認定之，無證據不得推定其犯罪事實；
    不能證明被告犯罪或其行為不罰者，應諭知無罪之判決。刑
    事訴訟法第154條、第301條第1項定有明文。又認定犯罪所
    憑之證據，雖不以直接之證據為限，間接證據亦包含在內，
    然而無論直接證據或間接證據，其為訴訟上之證明，須於通
    常一般人均不致有所懷疑，而得確信其為真實之程度者，始
    得據為有罪之認定，倘其證明尚未達於此一程度，而有合理
    之懷疑存在時，事實審法院已就其心證上理由予以闡述，敘
    明其無從為有罪之確信，因而為無罪之判決，尚不得任意指
    為違法，此有最高法院82年度臺上字第163號判決、76年度
    臺上字第4986號、30年度上字第816號等判例意旨可資參照
    。又刑事訴訟法第161條已於91年2月8日修正公布，修正後
    同條第1項規定：檢察官就被告犯罪事實，應負舉證責任，
    並指出證明之方法。因此，檢察官對於起訴之犯罪事實，應
    負提出證據及說服之實質舉證責任。倘其所提出之證據，不
    足為被告有罪之積極證明，或其闡明之證明方法，無從說服
    法官以形成被告有罪之心證，基於無罪推定之原則，自應為
    被告無罪判決之諭知，最高法院92年度臺上字第128號亦著
    有判例可為參照。再犯罪事實應依證據認定之，為刑事訴訟
    法所明定，故被告否認犯罪事實所持之辯解，縱屬不能成立
    ，若非有積極證據足以證明其犯罪行為，不能遽為有罪之認
    定，最高法院30年上字第1831號判例亦足供參照。
四、訊據被告戊○○堅決否認有上開強盜之犯行，辯稱：伊於91
    年12月7日人已在台北工作，老闆叫乙○○，公司名稱為廣
    信工程行，一直到新城分局刑事組員警丙○○到台北找伊，
    伊才回花蓮做筆錄，在這段期間，伊一直待在台北，是住在
    三重老闆租的房子等語。
五、經查：
 （一）被害人己○○固於警詢時指稱：「（問：妳於何時地遭
       搶？損失財物為何？當時情況如何請詳述？）在91年12
       月10日晚上8時許，我當時和我姊姊庚○○在一起看顧檳
       榔攤，當時有一男子以步行方式來到檳榔攤前，要買50
       元的檳榔，然後我姊姊就轉身進到屋內要去冰箱拿檳榔
       ，突然該男子就動手搶我拎在手上大約長15公分，寬約
       10 公分的黑色皮包，當時我就大叫『你為什麼搶我的皮
       包』，然後我就跟搶我皮包的男子開始拉扯，彼此互相
       拉扯我的皮包，當時我姊姊庚○○聽到我大喊，就急忙
       衝出來就往該男子身上所穿的背心外套幫我拉扯該男子
       ，該男子仍奮力與我姊妹二人拉扯，並在拉扯之間以左
       手手肘撞擊我的左胸口，以致於我在遭撞擊之後往後跌
       倒，而在此時該男子就將我的皮包由我手上搶走，而在
       和我失去拉扯之後，該名男子仍被我姊姊庚○○由後拉
       住其所穿之背心外套，在不知何種情況下將背心脫下，
       致造成我姊姊手上拉住該名男子之背心外套，而該名男
       子則趁此機會拿著我被其搶的皮包逃逸。（問：該男子
       之年齡、外貌；長相；身材如何？你有無法指認？）年
       齡我無法判斷，在當時我因緊張又為了保護我的財產與
       該男子拉扯，我沒有辦法真確的詳述及指認．．．．」
       （見警卷第7頁至第9頁）等語；於偵查中則亦指稱：「
       當時我在我姊姊庚○○的檳榔攤，她剛轉身走出去，有
       一個男的進來，他拿100元要跟我買50元檳榔，我找50元
       給他，他就突然動手強拉我背在肩上的黑色皮包，裡面
       有1千多元，我有用手拉住我的皮包，但沒有拉住被他搶
       走，我就趕快叫姊姊進來幫忙，我姊姊進來有拉住他，
       後來那個男的衣服被她抓住，他就把衣服脫掉趕快跑。
       （問：當天是否就是這個人《提示警卷第23項被告照片
       》）我當時沒有仔細看，所以我認不出來。」等語（見
       偵查卷第51頁），由此可知被害人己○○雖指述案發當
       時之情節甚詳，然就被告是否為當時強取其黑色皮包之
       人，始終無法為明確之指認，此情亦經證人即本件承辦
       偵查員丙○○於本院審理時證述明碓，則被告究否確為
       本件強取被害人己○○皮包之人，已非無疑。
 （二）又被害人即證人庚○○於警詢時及偵審中雖亦先後指證
       上開被害人己○○所指述於事發時地遭一名男子強取皮
       包之情節無誤（分別參見警卷第13頁、偵查卷第50頁至
       51頁及本院審理卷94年9月13日審判筆錄），並進一步指
       認被告即為當時強取被害人己○○皮包之人，惟查：被
       害人庚○○於前往警察局指認被告之前，即已看過本件
       扣案之被告證件，且知悉屬於被告所有，而其於91年1 2
       月12日前往警察局報案並進行初次指認之時，警方僅交
       付被告本人之照片供被害人庚○○為「單一特定對象」
       之指認，而並未同時提供其他涉嫌人之照片予被害人庚○○進行照片之「列隊」指認等情，業經證人即本件承
       辦偵查員丙○○於本院審理時證述明確，如此則被害人
       即證人庚○○嗣於警察局所為之指認，以及其於偵查中
       檢察官僅以提示警卷第23頁被告正面及側面照片之情形
       下所為之指認，均難以排除被害人庚○○係在警方及檢
       察官暗示某特定對象涉嫌重大之情形下，所為可信性並
       不高之指認行為。蓋依國外學說理論的探討及實務界之
       運作經驗，皆認證人之指認，對法院是具有極大證明力
       的證據，惟人類的記憶，卻又如此容易受到利誘及干擾
       ，為避免單一指認之錯誤率甚高，確保指認程序能符合
       心理學之認知、記憶原理，提高指認之正確性國外學說
       理論及實務運作，已共同歸納出之若干重要法則，而我
       國內政部警政署於90年8月20日亦以 (90)警署刑偵字第
       965 5號函訂定發布「警察機關實施指認犯罪嫌疑人程序
       要領」，其內已明定偵查人員實施被害人、檢舉人或目
       擊證人指認犯罪嫌疑人，應依下列要領為之。
            一、應為非一對一指之成列指認（選擇式指認）。
            二、指認前應由指認人先陳述犯罪嫌疑人特徵。
            三、被指認之人在外形上不得有重大差異。
            四、指認前不得有任何可能暗示、誘導之安排出現
                。
            五、指認前必須告知指認人，犯罪嫌疑人並不一定
                存在於被指認人之中。
            六、實施指認，應於偵訊室或適當處所為之。
            七、實施指認應拍攝被指認人照片，並製作紀錄存
                證。
            八、實施照片指認，不得以單一相片提供指認，並
                避免提供老舊選時照片指認。
      　以上實施指認犯罪嫌疑人程序要領，即係參考德國之嫌
        犯指認法則而來，是以為免發生誤判之情形，若非以上
        開之「選擇式指認」或學理上所謂之「列隊指認」進行
        指認犯嫌之程序，即無法確保證人指認之正確性。從而
        本件無論係被害人即證人庚○○於警詢之指認，或於偵
        查中所為指認，既均屬「單一特定對象」之指認，其可
        信性應屬不高，自不待言。其次，被害人即證人庚○○
        雖於本院審理時亦明確指證被告即為案發當時強取被害
        人己○○黑色皮包之人，但本院一方面審酌被害人即證
        人庚○○先前所為之指認，已遭前述「單一特定對象」
        指述相當程度之誘導及影響，其正確性及可信性本值懷
        疑，另一方面再審酌事發當時距離被害人即證人庚○○
        於本院審理時作證已相隔約有2年9月之久，竟猶能毫不
        遲疑當庭指認被告，但卻對於當時其於警察局進行指認
        時，警方是否另提供被告以外之犯罪嫌疑人供其一一指
        認之情形，作出與事實不符之證詞（證人即本件承辦偵
        查員丙○○已到庭證實並未提供其餘人之相片供其指認
        ），足認被害人即證人庚○○於本院審理時之指認及證
        詞，其真實性及正確性均有疑問，非可盡信，實不得以
        被害人即證人庚○○之片面指認，即採為不利於被告之
        認定。
  （三）再者，本件扣案之夾腳指拖鞋1雙，確係由案發當時強
        取被害人己○○黑色皮包之人遺留在現場一情，業經被
        害人即證人庚○○於警詢時及偵審中指證明確，惟本院
        為求慎重，於準備程序及審理期日先後2次當庭勘驗遺
        留於案發現場經扣案之夾腳指拖鞋1雙，並當庭命被告
        試穿之結果，扣案之該夾腳指拖鞋1雙之尺寸，並不合
        被告之雙腳，亦即於被告將雙腳大姆腳指指縫緊接拖鞋
        夾腳處之後，被告左右腳腳跟仍均突出該拖鞋3.5公分
        ，此有準備程序筆錄、審判筆錄及照片2張附卷可稽。
        衡諸一般常情，被告是否有可能穿著不合腳部尺寸之拖
        鞋，以徒步行走之方式犯案，已不無疑問，況且被告若
        果真穿著該不合腳部尺寸之拖鞋行走犯案，依一般經驗
        法則，亦應有穿著不合尺寸拖鞋行走之怪異或扭捏「明
        顯動作」，然不論被害人己○○或庚○○，於警詢時、
        偵查中或本院審理時，均自始未提及強取皮包之犯嫌有
        此一明顯動作特徵，自應認被告穿著該雙夾腳指拖鞋犯
        案之可能性極低，是被告辯稱該夾腳指拖鞋並非其所有
        ，且非其犯案時所遺留在現場一事等語，堪值採信。
  （四）另依被告於案發當時所使用行動電話門號0000000000號
        ，查詢該行動電話自91年12月7日至同年12月14日為止
        通聯紀錄暨通聯基地台位置之結果，該支行動電話於91
        年12月7日16時12分以前，其通話地點仍在花蓮縣境內
        ，嗣後之通話地點則一直在台北市信義區及台北縣三重
        市一帶之事實，有該支行動電話通聯紀錄暨通聯基地台
        位置資料3張在卷可參，此不僅證實被告供稱其自91年
        12 月7日起即到台北工作之辯解為可採，且依該行動電
        話於案發當日即91年12月10日之通聯紀錄暨通聯基地台
        位置資料可知，被告於當日中午12時9分及隔日凌晨零
        時14分，分別在台北市信義區及台北縣三重市有通話紀
        錄，參以本件事發時間係在同日晚上8時許，以及依當
        時陸運及航空交通之現實情況等情，被告實無可能於同
        日之短時間內於台北及花蓮之間往返，是被告辯稱案發
        時其人在台北，不在花蓮，尚非無據，堪予採信，自足
        為被告有利之認定。
  （五）至於證人林志明、林清華於偵查中所證述被告背心遺失
        之情形，雖與被告所供述之情節並不相符，且經查詢被
        告所指取走其背心穿著名為「甲○○」男子在監所資料
        之結果，亦無該人之在監在押查詢資料，另證人乙○○
        於本院審理時證述被告於案發時人在台北工作，事發後
        曾提供報表予警方查證等之情節，不僅與證人即本件承
        辦偵查員丙○○之證詞不符，亦與被告本人所供述之情
        節不同，尚難採信，以及被告供述其所有該件背心遺失
        之具體情節，亦前後不符，互有矛盾，其真實性不無疑
        問，然本件經查公訴人所舉上開積極證據均不足以證明
        被告有公訴意旨所認之強盜犯行，則依首揭最高法院30
        年上字第1831號判例之說明，被告否認犯罪事實所持之
        辯解，縱屬不能成立，然並未有其他積極證據足以證明
        其犯罪行為，即不能遽為有罪之認定，附此敘明。
六、綜上諸情參互以析，本件因被害人己○○無法明確指認被告
    即為當時強取其黑色皮包之人，且被害人即證人庚○○於警
    詢時及偵審中之指認及證詞，其正確性及可信性，均容有可
    疑之處，且經本院實際勘驗扣案之夾腳指拖鞋1雙，並先後2
    次命被告進行試穿之結果，確認與被告腳部尺寸確實不符，
    應非被告所有並穿著至現場犯案，此外依被告於案發當時所
    使用行動電話門號0000000000號於事發當日之通聯紀錄暨通
    聯基地台位置，亦難想像被告能於該日之短時間內從台北至
    花蓮犯案，再立即返回台北工作，以及證人林志明、林清華
    、乙○○等人之證詞，雖無從為有利於被告之認定，但亦無
    法逕採為被告有本件強盜犯行之積極證據等情，是以公訴人
    所舉事證，尚有合理性之懷疑存在，致使無從說服本院確信
    被告有公訴意旨所指之刑法第328條第1項強盜之罪嫌，則揆
    諸首開法條規定及裁判先例意旨，本件既不能證明被告犯罪
    ，自應由本院就被告為無罪之諭知，以昭審慎。
據上論斷，應依刑事訴訟法第301條第1項，判決如主文。
本案經檢察官張立中到庭執行職務。
中　　華　　民　　國　　94　　年　　9　　月　　27　　日
　　　　　　　　　臺灣花蓮地方法院刑事第三庭
                      審判長  法  官  鄭培麗
                              法  官  鄭光婷
                              法  官　楊仲農
上列正本證明與原本無異。
如對本判決不服，應於送達後10日內，向本院提出上訴狀（應抄
附繕本）告訴人或被害人如對於本判決不服者，應具備理由請求
檢察官上訴，其上訴期間之計算係以檢察官收受判決正本之日期
為準。
                              書記官
中　　華　　民　　國　　94　　年　　9　　月　　27　　日
